【裁判字號】    88,重上,423
【裁判日期】    890114
【裁判案由】    返還消費借貸款
【裁判全文】
臺灣高等法院民事判決                            八十八年度重上字第四二三號
      上  訴  人  台灣中小企業銀行股份有限公司
      法定代理人  蕭介仁
      訴訟代理人  李永恒
      被上訴人    乙○○
                  甲○○
右當事人間請求返還消費借貸款事件，上訴人對於中華民國八十八年八月十三日臺灣
新竹地方法院八十八年度重訴字第七四號第一審判決提起上訴，本院判決如左：
    主    文
上訴駁回。
第二審訴訟費用由上訴人負擔。
    事    實
甲、上訴人方面：未於言詞辯論期日到場，惟據其以前到場所為
壹、聲明：求為判決：
(一)原判決不利於上訴人之部分廢棄。
(二)右開廢棄部分，被上訴人甲○○應給付被上訴人乙○○新台幣  (下同)六百七十
    萬元及自民國  (下同)八十四年十二月六日起至清償日止，按年息百分之五計算
    之利息，並由上訴人代位受領。
貳、陳述：除與原判決記載相同部分，茲予引用外，並補稱：
    被上訴人乙○○  (下稱乙○○)所有坐落新竹縣竹東鎮○○段一五三０地號土地
    應有部分十分之一及其上建號一九四四號之建物（下稱系爭房地），於八十四年
    十二月六日出售並移轉登記予被上訴人甲○○（下稱甲○○），其買賣價金為扣
    除系爭房地抵押借款六百七十萬元台後，以餘款三百三十萬元抵債清償，則是項
    約定依不動產買賣實務乃買賣雙方有成立債務承擔之合意，甲○○未代乙○○清
    償抵押借款，或經上訴人同意由甲○○為免責之債務承擔前，乙○○就買賣價金
    中之六百七十萬元，對於甲○○仍有請求權。其既怠於行使，上訴人自得為保全
    債權而代位行使。
參、證據：援用原審之立証方法。
乙、被上訴人方面：
壹、聲明：求為判決：駁回上訴。
貳、陳述：除與原判決記載相同部分，茲予引用外，並補稱：
一、甲○○稱：乙○○以系爭房地移轉與伊時，已無力清償對伊之債務，伊為挽救債
    權，扣除乙○○積欠上訴人之債務後，雙方係就系爭房屋之殘值抵償欠款，並無
    使伊承擔乙○○對上訴人之債務之約定。況且雙方間所訂之買賣契約，亦無載明
    伊承擔是項債務之旨，上訴人遽指伊同意承擔是項債務，自屬無據。
二、乙○○稱：渠賣系爭房屋予甲○○時，係將房屋價值扣除抵押貸款，以剩餘部分
    清償甲○○之借款，但渠不知系爭房屋過戶後，抵押債權未塗銷。
參、証據：援用原審立証方法。
    理    由
一、上訴人原起訴請求甲○○應給付乙○○六百五十萬零六十三元及自起訴狀繕本送
    達翌日起至清償日止，按年息百分之五計算之利息，並由上訴人代位受領；嗣上
    訴本院後聲明請求甲○○應給付乙○○六百七十萬元及自八十四年十二月六日起
    至清償日止，按年息百分五計算之利息，並由上訴人代位受領，核係屬擴張應受
    判決事項之聲明，依民事訴訟法第四百四十六條第一項但書之規定，無庸得對造
    同意；又上訴人未於言詞辯論期日到場，核無民事訴訟法第三百八十六條所列各
    款情形之一，爰依被上訴人之聲請，由其一造辯論而為判決。
二、本件上訴人起訴主張：乙○○將其所有系爭房地出售予甲○○，惟甲○○尚未履
    行給付買賣價金六百五十萬零六十三元予乙○○之義務，因乙○○向上訴人借款
    未還，爰依法行使代位訴權，代位乙○○請求甲○○給付上開未付之買賣價金等
    語，被上訴人甲○○則辯稱：乙○○以系爭房地移轉與伊時，已無力清償對伊之
    債務，伊為挽救自己之債權，扣除乙○○積欠上訴人之債務後，雙方係就系爭房
    屋之殘值抵償欠款，並無使伊承擔乙○○對上訴人之債務之約定，雙方所訂之買
    賣契約，亦無是項債務承擔之約定，上訴人遽指伊同意承擔是項債務，自屬無據
    等語，資為抗辯；被上訴人乙○○則辯稱：渠賣系爭房屋予甲○○時，係將房屋
    價值扣除抵押貸款，以剩餘部分清償甲○○之借款，但渠不知系爭房屋過戶後，
    抵押債權未塗銷等語，資為抗辯。
三、上訴人主張乙○○積欠伊抵押債務六百五十萬零六十三元未清償，嗣乙○○將其
    所有系爭房地出售甲○○之事實，業據其提出土地及建物登記簿謄本在卷，且為
    被上訴人所不爭執，自堪信為真實。
四、至上訴人主張甲○○尚積欠乙○○系爭買賣價金六百五十萬零六十三元未付之事
    實，則為被上訴人所否認，並以前開情詞置辯，惟查：按債權人得以自己名義代
    位行使者，為債務人之權利而非自己之權利，若債務人自己並無該項權利，債權
    人自無代位行使之可言  (參照最高法院四十九年台上字第一七五號判例要旨)，
    本件乙○○因積欠甲○○債務，以系爭房地向甲○○抵債，已據甲○○提出上訴
    人不爭執之買賣契約及支票影本九張在卷（見原審卷第二十七頁、第二十八頁、
    第四十八頁至五十一頁），依據系爭買賣契約，甲○○固負有給付買賣價金之義
    務，惟觀之系爭房地之買賣契約第一條所載，買賣價款於契約成立時一次付清，
    以及系爭房地業已辦畢所有權移轉登記至甲○○之名下，堪認甲○○所辯伊係以
    對於乙○○之債權與之相抵，並未積欠乙○○買賣價金屬實，此部分乙○○亦未
    加爭執，則乙○○本於系爭買賣契約已無任何買賣價金請求權可向甲○○主張甚
    明，則依前開說明，上訴人自亦無從代位乙○○向甲○○行使給付買賣價金之權
    利，此部分其主張自不足取。
五、至上訴人另主張系爭房地之買賣價金為扣除系爭房地抵押借款六百七十萬元後，
    以餘款三百三十萬元抵償，是項約定乃買賣雙方有成立債務承擔之合意，甲○○
    未代乙○○清償抵押借款，或經上訴人同意由甲○○為免責之債務承擔前，乙○
    ○就買賣價金中之六百七十萬元，對於甲○○仍有請求權。其既怠於行使，上訴
    人自得為保全債權而代位行使云云，然查，此部分不惟已遭甲○○所否認，上訴
    人亦無法舉証以資証明，其主張已難取信，況且上訴人係本於乙○○之買賣價金
    請求權而代位行使，並非本於其對於乙○○間之抵押債權，以甲○○與乙○○間
    有債務承擔之合意，而向甲○○行使屬於上訴人本身之債權，此部分其主張殊不
    足取。
六、綜上所述，本件上訴人主張代位乙○○請求甲○○給付尚未支付之買賣價金六百
    七十萬元及自八十四年十二月六日起至清償日止，按年息百分之五計算之利息，
    於法無據，不應准許，原審所為上訴人敗訴之判決，，並無違誤。上訴論旨指摘
    原判決不當，求予廢棄改判，為無理由。
據上論結，本件上訴為無理由，依民事訴訟法第四百四十九條第一項、第七十八條、
第四百六十三條、第三百八十五條第一項前段，判決如主文。
中      華      民      國    八十九    年      一      月    十四      日
                                臺灣高等法院民事第四庭
                                    審判長法  官  李  瓊  蔭
                                          法  官  楊  豐  卿
                                          法  官  張      蘭
右正本係照原本作成。
如不服本判決，應於收受送達後二十日內向本院提出上訴書狀，其未表明上訴理由者
，並應於提出上訴後二十日內向本院補提理由書狀（均須按他造當事人之人數附繕本
）。
中      華      民      國    八十九    年      一      月    二十      日
                                          書記官  應  瑞  霞


司法院資訊處製作；財團法人民間司法改革基金會備份。
